【裁判字號】    97,交上易,24
【裁判日期】    970328
【裁判案由】    過失傷害
【裁判全文】
臺灣高等法院刑事判決                97年度交上易字第24號
上  訴  人  臺灣士林地方法院檢察署檢察官
上  訴  人
即  被  告  甲○○
選任辯護人  楊金順律師
            朱曉群律師
上列上訴人因被告過失傷害案件，不服臺灣士林地方法院94年度
交易字第229號，中華民國96年10月5日第一審判決（起訴案號：
臺灣士林地方法院檢察署93年度偵字第2043、2750號），提起上
訴，本院判決如下：
    主  文
原判決撤銷。
甲○○從事業務之人，因業務上之過失傷害人致重傷，處有期徒
刑壹年，減為有期徒刑陸月，如易科罰金，以銀元佰元即新台
幣玖佰元折算壹日。
    事  實
一、甲○○係受雇於臺產實業股份有限公司（下稱臺產公司）之
    大貨車司機，平時以駕駛車牌號碼QN-209號大貨車為業，為
    從事駕駛業務之人，於民國92年8 月15日上午9時5分許，駕
    駛車牌號碼QN-209號預拌水泥大貨車，沿臺北縣汐止市○○○路往臺北方向行駛，行經同上路段18.2公里處之橋下便道
    時，適遇丙○○（業經原審為不受理判決確定）騎乘車牌CI
    T-131 號重型機車後載乙○○同向在其右前方車道行駛，甲○○欲駕車超越該機車，本應注意車前狀況及兩車併行之間
    隔，隨時採取必要之安全措施，且該便道進入橋墩路面時，
    因路面縮減較為狹窄，屬於易肇事路段嚴禁超車，而依當時
    情形，天候晴、視距良好、路面乾燥、道路無缺陷、無障礙
    物，並無不能注意情事，竟疏未注意，於超越同向前方丙○○駕駛之機車時，疏未注意車前狀況並保持適當之安全間隔
    ，仍靠右行駛，致大貨車車頭右前保險桿下緣及右側車門腳
    踏板處附近與丙○○所騎乘之機車車尾煞車燈殼、車尾左側
    後方車殼飾板處相互擦撞，導致機車重心不穩傾斜，機車向
    右前滑行左倒後人車倒地分離，丙○○、乙○○均跌落於大
    貨車車頭前方車道上，並遭大貨車右前輪輾壓往前拖行，造
    成丙○○受有右側足部壓碎性創傷合併軟組織缺損及足踝脫
    臼、左側腳跟軟組織缺損之傷害，經送醫治療後，其右膝下
    因截肢，而使其行走及站立之功能喪失，受有已毀敗一肢機
    能之重傷害。乙○○受有左足嚴重碾碎傷併全足皮瓣缺損、
    左股骨骨折、右下肢大範圍脫離性撕裂傷、傷口大於50公分
    之傷害。又甲○○駕車肇事後，犯罪未被發覺前，即委由他
    人以電話報警，嗣於有犯罪偵查權限之台北縣政府警察局汐
    止分局交通分隊員警黃明勝至現場處理本件車禍時，主動向
    警員黃明勝自首犯罪，並接受裁判。
二、案經乙○○、丙○○訴由暨臺北縣政府警察局汐止分局報告
    臺灣士林地方法院檢察署檢察官偵查起訴。
    理  由
一、證據能力部分：
  (一)按被告以外之人於審判外之言詞或書面陳述，除法律有規定
    者外，不得作為證據。被告以外之人於偵查中向檢察官所為
    之陳述，除顯有不可信之情況外，得為證據；又被告以外之
    人於審判外之陳述，雖不符前四條之規定，而經當事人於審
    判程序同意作為證據，法院審酌該言詞陳述或書面陳述作成
    時之情況，認為適當者，亦得為證據，當事人、代理人或辯
    護人於法院調查證據時，知有第159條第1項不得為證據之情
    形，而未於言詞辯論終結前聲明異議者，視為有前項之同意
    ，刑事訴訟法第159條第1項、第159條之1、第2項、第159條
    之5分別定有明文。
  (二)查本件關於告訴人即證人乙○○、證人羅家倫、高富翔、吳
    岡璟、蕭志遠、黃明勝、廖明俊於檢察官偵查中所為之陳述
    ，固係被告以外之人於審判外所為之言詞陳述，然彼等於檢
    察官偵查中，經檢察官諭知證人有具結之義務及偽證之處罰
    並命朗讀結文具結擔保其證言之真實性後，以證人身分，於
    檢察官面前完整、連續陳述其親身經歷，且查無違法取證之
    瑕疵存在，應無顯不可信之情形，引用上開證人於檢察官面
    前所為陳述作為證據應屬適當，依刑事訴訟法第159條之1第
    2項之規定，自均得為證據。
  (三)按「除前三條之情形外，下列文書亦得為證據：一、除顯有
    不可信之情況外，公務員職務上製作之紀錄文書、證明文書
    。二、除顯有不可信之情況外，從事業務之人於業務上或通
    常業務過程所須製作之紀錄文書、證明文書。三、除前二款
    之情形外，其他於可信之特別情況下所製作之文書。」刑事
    訴訟法第159 條之4 有明文規定；又「刑事訴訟法第159 條
    之4 對於具有高度特別可信之文書如公務文書等，在兼具公
    示性、例行性或機械性、良心性及制裁性等原則下，雖屬傳
    聞證據，例外容許作為證據使用。因此，採取容許特信性文
    書作為證據，應注意該文書之製作，是否係於例行性的公務
    或業務過程中，基於觀察或發現而當場或即時記載之特徵。
    」最高法院94年度台上字第1361號判決可資參照。經查：公
    訴人舉為證據之道路交通事故現場圖、調查報告表(一)、(二)、
    道路交通事故補充資料表、現場與肇事車輛照片，分別為公
    務員職務上製作之紀錄文書、從事業務之人於業務上或通常
    業務過程所須製作之紀錄文書、證明文書。且道路交通事故
    現場圖、道路交通事故現場調查報告表關於事故現場圖、檢
    察官督同書記官於車禍現場製作之履勘筆錄，就其中有關本
    案車禍現場之車輛位置、刮地痕、被害人之倒臥處、血跡、
    現場道路之號誌與標線、當時周遭狀況（含天候）、路況等
    事實、及本件車禍被害人受傷等情所作之記錄，係屬承辦警
    員及書記官各基於其等職務及檢察官指示，根據現場實況及
    查驗證物、勘驗車輛之結果所製作之紀錄文書，因各該公務
    員有據實製作之義務，復無利害關係，而現場及各該證物歷
    經相當時日，由於日曬雨淋及其他車輛輾壓，欲現場重建，
    勢不可能，實有尊重現場圖紀錄之必要性（臺灣高等法院92
    年8 月刑事訴訟新制法律問題研討會研討意見參照）。至卷
    附告訴人之長庚紀念醫院出具之診斷證明書、病歷資料函文
    ，則為醫師於執行醫療業務時所需製作之證明文書、紀錄文
    書，復無證據顯示該診斷證明書、病歷資料存有詐偽或虛飾
    之情事，核無刑事訴訟法第159 條之4 第2 款所定顯有不可
    信之特別情況，應得為證據；又被告及辯護人於本院審理時
    並表示對該等證據之證據能力無意見，依刑事訴訟法159 條
    之4 第1 、2 款之規定，該等文書有關上開事實紀錄部分，
    自有證據能力。
  (四)又按鑑定人由審判長、受命法官或檢察官選任之；法院或檢
    察官亦得囑託醫院、學校或其他相當之機關、團體為鑑定，
    刑事訴訟法第198 條、第208 條第1 項分別定有明文。查卷
    附中央警察大學96年8 月31日校鑑科字第0960001275號函送
    之鑑定書，其書面報告亦已詳述鑑定之經過、結果及判斷理
    由，是該等鑑定結果之書面報告亦有證據能力。
二、實體部分：
    訊據被告甲○○坦承受僱於臺產公司擔任大貨車司機工作，
    於上揭時、地駕駛車號QN-209號大貨車途經前開路段發生本
    件交通事故，且告訴人乙○○、丙○○因此受有如事實欄所
    載之傷害等事實，惟矢口否認有何業務過失致重傷害犯行，
    辯稱：本件係告訴人丙○○從後方要超越我的大貨車，而自
    行騎到污泥上滑倒，滑到伊右前輪處，並非伊撞到告訴人丙○○、乙○○騎乘之機車，且伊行經上開路段便橋時，並未
    見到前方有告訴人丙○○騎乘之機車，伊車右前保險桿、腳
    踏板之擦痕均為舊痕云云。惟查：
  (一)被告甲○○於上開時、地駕駛車牌號碼QN-209號大貨車，與
    騎乘車牌號碼CIT-131 號機車之告訴人丙○○發生本件交通
    事故，而告訴人丙○○及其附載之乘客乙○○因此受有如事
    實欄所載之傷害一節，已據被告坦認在卷（見93年度偵字第
    2043號卷一第14頁至第16頁、第86頁、第120 頁），且經證
    人即告訴人乙○○於偵審中、丙○○於原審審理時及證人即
    現場目擊者羅家倫、蕭志遠、高富翔分別於偵審中證述甚明
    （見同上偵卷一第81-82頁、第83-84頁、第141頁、第120-1
    22頁、原審95年10月12日審判筆錄、95年10月26日審判筆錄
    ），並有道路交通事故現場圖、道路交通事故調查報告表(一)
    、(二)、長庚紀念醫院出具之診斷證明書2 紙、長庚紀念醫院
    95年12月30日函文暨事故現場照片幀附卷可稽，自堪信為真
    實。
  (二)證人即告訴人丙○○於原審審理時證稱：伊駕車從涵洞尚未
    上便橋前有留意，確定左右沒有來車，左轉過去大約一小段
    時間，從後左照鏡看到的大卡車從後方過來，距離我車大概
    有一小段距離，大概五公尺左右。上便橋前注意到他的車子
    ，從後方向靠近，他的速度較快，因為他越來越來靠近我，
    我就偏向右邊一點繼續行駛，到車頭右前保險桿的位置，逼
    近我的車尾，這時候因為我從後照鏡看到貼近我很近，該路
    段是一點點的爬坡。上了便橋之後發生碰撞，他的保險桿與
    我車尾並行一段時間不到一秒鐘就跟我發生碰撞，我只是感
    覺被撞了，但是力道沒有很大，我的車子不穩，我當時感覺
    是來自左後方的力道，撞到一陣不穩之後我往左邊倒，我回
    過神我就在車子底下了等語（見原審卷一95年10月26日審判
    筆錄第4-9頁）；且證人乙○○於偵查時證稱：當天我們5位
    朋友騎車去吃早餐，羅家倫騎中間那台，丙○○載我在第一
    台，高富翔載另一朋友在第三台，出工廠後不久上橋，騎一
    小段就被撞，醒來發現在水泥車下，被載過程中沒有發現旁
    邊有水泥車，左前方沒有水泥車，騎在橋中段時機車後方感
    覺有被衝撞，機車晃動，被撞後我就沒意識，醒來時發現背
    部被水泥車油箱壓著等語（93年度偵字第2043號卷一第81-8
    2 頁）；於原審審理時證稱：從涵洞左轉出來左右都沒有車
    ，大卡車從左後方過來，被撞到的時候才發現有大卡車，大
    卡車右前方撞到機車左後方，我感覺機車左後方有被衝擊的
    感覺，車子搖了一下我就不知道了等語（見原審卷一95年10
    月12日審判筆錄第5- 7頁）；又證人羅家倫於偵查證述：當
    時共有3台車，我1個人騎在第2台，第1台丙○○載乙○○，
    卡車本來在我後方，然後我聽見卡車聲音就往右靠讓他先過
    ，丙○○本來騎在路靠右邊3分之一處，也有往右邊靠，走5
    、6 公尺後被撞，我當時是騎時速40公里，丙○○同此速度
    ，卡車是較快的速度，看到卡車右前方碰到機車左後方那一
    塊，有包括車燈，撞到後後方車燈碎片飛掉，機車直接倒地
    ，丙○○腳被卡車右前車輪輾過等語（93年度偵字第2043號
    卷第83-84頁）；於原審審理時證述：我是第2台機車，是從
    便橋下的涵洞左轉，左轉過後聽到後面有卡車的聲音，大卡
    車從後面來，我聽到聲音就往右邊讓，大卡車從我左邊超車
    過去。大卡車車速比我快，我那時車速三、四十公里。大卡
    車駛往前與丙○○的機車並行有一小段，卡車右前車頭跟機
    車左後車尾並行沒幾秒，然後就撞到了，機車就倒下來，是
    剛要上橋墩時並行等語（見原審卷一95年10月12日審判筆錄
    第10-16 頁）。經核證人丙○○、乙○○、羅家倫前開所述
    情節悉相吻合，且彼等為親身經歷或在場見聞之人證詞之可
    信性極高，而該證人前後數次作證，對於基本事實所為之陳
    述始終如一，僅屬是否詳盡有別，亦無礙於其證言之真實性
    ，自得作為不利於被告之認定。
  (三)卷附之現場圖、被告及告訴人車輛照片及現場照片所顯示之
    現場狀況如下：
    (1)機車刮地痕：有三處，於大貨車與機車行向北往南之車道
      內，靠近右側黃實邊線處，第一處刮地痕起點距離新臺五
      202燈桿起點7.6公尺處（0.7+4.0+2.9＝7.6），由後往前
      刮出長2.1公尺，與外側黃實線距離0.4公尺處之平行刮痕
      ，第二處刮地痕起點距離新臺五202燈桿起點10.8 公尺處
      （0.7+4.0+2.9+2.1+ 1.1＝10.8），由行向之左後往右前
      微斜刮痕長3.1公尺，起點處與外側黃實線距離0.2公尺處
      ，終點處靠近外側黃實線處，第三處刮地痕起點距離新臺
      五202燈桿起點13.9公尺處（0.7+4.0+2.9+2.1+1.1+1.7+1
      .4 ＝13.9），由行向之左後往右前刮出總長3.8公尺，起
      點處與外側黃實線距離1 公尺處，終點處靠近外側黃實線
      處之間斷刮痕（見93年度偵字第2043號偵卷一第39、44、
      47頁現場圖及照片）。
    (2)輪胎印痕：輪胎印痕（在泥土路面部分）於兩車行向北往
      南之車道內，靠近右側黃實邊線，輪胎印痕起點之位置，
      距離新臺五202燈桿起點0.7公尺處之便橋橋墩線方位，由
      右後往左前至靠近右側之黃實邊線止，長達4 公尺（見同
      上偵卷一第39頁、44頁現場圖及照片），惟本件車禍發生
      當時員警未留下告訴人機車車胎痕，是已無從比對上開輪
      胎印痕是否確實為機車所留下，並此說明。
    (3)機車輪胎斜擦痕：機車輪胎斜擦痕，於兩車行向北往南之
      車道內，靠近右側黃實邊線，輪胎痕起點之位置，距離新
      臺五202燈桿起點4.7公尺處之由右側黃實邊線位置起，由
      右後往左前長達2.9 公尺（同上偵卷一第39、44、46頁現
      場照片），依此機車輪胎與地面產生之痕跡照片，應係輪
      胎斜擦路面所引起之痕跡。
    (4)散落物：由大貨車右後複輪之後輪後方有告訴人丙○○、
      乙○○掉落之拖鞋，另於大貨車右後複輪之後輪後方較遠
      處之鞋底朝上之黑色拖鞋，是告訴人丙○○所穿，另於大
      貨車右後複輪之後輪旁之白底藍帶之拖鞋，係告訴人陳俊
      揚所穿，另於兩車行向北往南之車道，大貨車車頭右前輪
      後方與機車倒地處後方，有機車車尾煞車燈殼碎片，此碎
      片應係機車倒地後受車體震動後掉落（同上偵卷一第39、
      47、51、62頁之現場圖及照片）。
    (5)血跡：於兩車行向北往南之車道，大貨車終止位置，車頭
      右前輪左側與機車倒地處後方有血跡兩處，及大貨車車頭
      右前輪煞車拖行血跡痕（見同上偵卷一第42、45、46頁現
      場照片）。
    (6)車損狀況：QN－209 號大貨車車頭右側下緣車門第一階踏
      板處有刮擦痕（同上偵卷第65頁照片），CIT－131號重型
      機車車尾部煞車燈殼破碎掉落、車尾部加油蓋處附近車殼
      撞損及裂開痕跡，車身後方左側車殼飾板與後座乘客握手
      把處有擦痕（見同上偵卷第46-47頁、第51頁、第189-190
      頁現場照片）。
  (四)綜合被告之供述及相關證人之證言，並佐以上開客觀跡證，
    為以下之判斷：
    (1)從現場遺留之機車刮地痕顯示：現場機車第1 段刮地痕起
      點係起於車道內，且靠近右側之黃實線內側0.4 公尺處，
      由後往前直線刮出，橫向距離長達2.1公尺後停住，第2段
      刮地痕起點係起於車道內，且靠近右側之黃實線內側0.2
      公尺處，由左後往右前偏斜刮出，橫向距離長達3.1 公尺
      後停住，第3 段刮地痕成間斷方式刮出，起點係起於車道
      內，且靠近右側之黃實線內側1.0 公尺處，由左後往右前
      偏斜刮出，橫向距離長達3.5 公尺後停住，之後機車左倒
      ，據此可確定機車倒地前應行駛在車道內靠近右側黃實邊
      線處附近，而刮地痕方向係於車道內，先由後往前，再由
      左後往右前刮出，此亦顯示機車應有遭到由後往前、由左
      往右之力量碰撞所致，兩車碰撞當時之相對位置，應係機
      車在大貨車之右前側方位，並參酌機車向左傾倒之情狀及
      該3 道刮地痕有中斷、位移之現象，復足以斷定除非有外
      力之牽引、切入，否則不會產生此現象，益證告訴人之機
      車向左傾倒之過程，其機車有遭一股往前往右之力道推移
      ，因而產生一段往前往右位移之刮痕。參以證人丙○○、
      乙○○均證稱：上橋墩後機車一直在黃線內側行駛，發生
      車禍前機車在大貨車右前方，大貨車撞到機車左後方，感
      覺是來自左後方的力道（見原審卷一95年10月26日審判筆
      錄第5、9頁），大卡車右前方撞到機車左後方，感覺機車
      左後方有被衝擊的感覺等情（見原審卷一95年10月12日審
      判筆錄第6-7 頁），足徵告訴人之機車於上開車道內右側
      黃實邊線附近確實有遭到被告大貨車由後往前、由左往右
      之碰撞力量之事實，堪以認定。
    (2)又車禍發生後，告訴人上開機車車尾部煞車燈殼破碎掉落
      、車尾部加油蓋處附近車殼撞損及裂開痕跡，車身後方左
      側車殼飾板與後座乘客握手把處有擦痕，有卷附照片（見
      同上偵卷第46-47頁、第51頁、第189-190頁現場照片）及
      台北縣政府警察局汐止分局交通分隊道路交通事故補充資
      料表在卷可稽（見同上偵卷第52頁），該機車車身左後側
      及尾部損害情形顯較嚴重，右側車身則無任何損壞之情形
      ，足認告訴人之機車車身左後側、後側車尾附近確實有遭
      外力撞擊無誤。
    (3)另依現場遺留之血跡、散落物顯示：大貨車停止之位置，
      車頭右前輪左側與機車倒地處後方有血跡2 處，大貨車車
      頭右前輪留有煞車拖行血跡痕，有現場圖及照片可參（見
      同上偵卷一第39、42頁、第45-46 頁現場照片）；大貨車
      右後複輪之後輪後方有告訴人丙○○、乙○○掉落之拖鞋
      ，另於大貨車右後複輪之後輪後方較遠處之鞋底朝上之黑
      色拖鞋，是告訴人丙○○所穿，於大貨車右後複輪之後輪
      旁之白底藍帶之拖鞋，係告訴人陳俊揚所穿，有現場照片
      可證（同上偵卷一第47、51、62頁）。且車禍發生後告訴
      人2 人均在大貨車車底乙節，為被告所不否認，告訴人丙○○左腿被大貨車右前輪輾壓，大貨車右前輪上留有血跡
      等情，並據證人羅家倫、黃明勝於偵查及原審審理時證述
      明確（見同上偵卷一第83、203 頁、原審95年10月12日審
      判筆錄第12頁、同年10月26日審判筆錄第13頁），佐以被
      告之大貨車2 側有裝設車側防捲裝置，已據被告供陳明確
      ，由此可確認，告訴人丙○○、乙○○應均係跌落於大貨
      車前方車道上，2 人才會壓在大貨車車底，因此告訴人丙○○才會遭被告之大貨車右前輪輾壓拖行，足見大貨車與
      機車碰撞當時的相對位置，應係機車在大貨車之右前方位
      車道上無疑。
    (4)再者，經檢察官於93年6月4日至車禍現場履勘，勘驗結果
      為：大貨車測量其右前腳踏墊距地面之高度約有60公分，
      大貨車之右前車角保險桿下緣距地面之高度約有62公分，
      右前踏墊已有彎曲、右前保險桿有破損、機車車尾煞車燈
      燈罩距地面高度約有65公分、機車後扶手部分距離距地面
      78公分等情，有臺灣士林法院檢察署93年6月4日履勘筆錄
      1份、車輛照片附卷可稽（見同上偵卷第149頁、第171 至
      190 頁），又該機車行車當時係附載有告訴人丙○○、乙○○二人，是以該機車因告訴人二人之體重附加後，該機
      車前開相關位置距地面高度，應相對減縮，適與被告所駕
      大貨車之右前腳踏墊、右前車角保險桿下緣之高度相當，
      顯見本件二車碰撞位置，應是機車車尾煞車燈燈罩與後座
      乘客握手把（扶手）處部位最凸出的地方，與大貨車右前
      車角保險桿下緣與右前車門第一階踏板處附近碰撞。雖證
      人黃明勝於偵查時證述被告之大貨車未發現明顯車損，水
      泥車右保險桿邊緣已鏽蝕、現場沒有看見黃黑色保險桿殘
      骸等語（見同上偵卷一第154、204頁），然被告大貨車與
      告訴人丙○○之機車之重量相差甚鉅，且依被告自陳上橋
      時車速僅有20-30 公里（見同上偵卷第15頁），告訴人乙○○證稱機車時速20-30公里（見原審卷一第182頁）是兩
      造車輛之速度亦屬相當且同向，雙方之速差不大，是在機
      車行進中方遭被告之大貨車從後方撞擊告訴人機車，告訴
      人丙○○之機車受力後自會順勢向前推移，是告訴人劉軒
      任之機車人所受之推力破壞即非強大，且據證人丙○○於
      原審審理時亦證稱：他的保險桿與我車尾並行時間，不到
      一秒鐘就跟我發生擦撞，我只是感覺被撞了，但是力道沒
      有很大，我的車子不穩，我當時感覺是來自左後方的力道
      等語（見原審卷一第294、295頁）碰到當時我看著前到機
      車受此外力後先經過一陣不穩後始向左傾倒等情，證人乙○○於原審審理時證述稱當時感覺機車的左後方有被衝擊
      的感覺，車子搖了下等語（見原審卷一第181 頁），是被
      告之大貨車右前保險桿、右前車門第一階踏板處未留下明
      顯之撞擊痕跡，尚難認與常情有違。
  (五)原審依職權函請中央警察大學鑑定本件車禍之肇事因素，鑑
    定結果認為「一、甲車駕駛甲○○駕駛QN-209號自大貨車，
    於臺北縣汐止市○○里○○○路○段18.2K 處橋下便道路段
    ，由北往南方向行駛，乙車由丙○○騎乘CIT-131 號重機車
    後載乘客乙○○，係與甲車同方向，亦由臺北縣汐止市○○
    里○○○路○段18.2K 處橋下便道路段，由北往南方向行駛
    ，乙機車行駛於甲車之右側前方方位，當兩車於橋下便道進
    入橋墩路面縮減路段行駛過程中，甲車未注意車前狀況，且
    未與乙機車保持適當之間隔，甲車車頭右前保險桿下緣與右
    側車門腳踏板處，碰撞乙機車車尾煞車燈殼與車尾左側後方
    車殼飾板處，導致乙機車車身不穩而與地面產生平行往前及
    往右側之刮地痕，乙機車於滑倒後人車分離，乙機車騎士丙○○與乘客乙○○，由甲車車頭前方跌落於車道上之甲車車
    身底下，乙機車騎士丙○○左腿被甲車右前輪於煞車時輾壓
    並往前拖行與乙機車乘客乙○○亦被甲車壓傷之事故，為肇
    事原因。二、乙機車騎士丙○○騎乘CIT-131 重機車後載乘
    客乙○○，係與甲車同方向，由臺北縣汐止市○○里○○○
    路○段18.2K 處橋下便道路段，由北往南方向行駛，往上橋
    墩附近路段方向行駛，無肇事因素。」有中央警察大學96年
    8月31日校鑑科字第096000 1275號函及所附「鑑定報告書」
    在卷（見原審卷二第8 至26頁）可稽。本件鑑定人員先確定
    兩車行向，再決定兩車碰撞型態，並依刮地痕的起點，推定
    兩車碰撞地點、位置，復綜合機車向左倒地、機車騎士及乘
    客向左倒於大貨車前方車道上，遭大貨車右前輪碾壓等特徵
    而為本次鑑定意見，符合本案現場跡證所顯示之情況，非單
    以告訴人丙○○之陳述為唯一依據，自足供審判上認定事實
    之參考，且鑑定報告就其認定肇事原因所憑據之證據及理由
    ，一一剖述甚明。辯護人上訴指摘該鑑定報告未以科學方式
    加以鑑定該刮地痕，僅憑證人丙○○前後矛盾之證詞，為判
    斷之基礎，復未附上充分理由說明論述，不足採為審判上認
    定事實之參考，顯有誤會。
  (六)按行為人雖非故意，但按其情節應注意，並能注意，而不注
    意者，為過失，刑法第14條第1 項定有明文。又汽車行駛時
    ，駕駛人應注意車前狀況及兩車併行之間隔，並隨時採取必
    要之安全措施，道路交通安全規則第94條第3 項定有明文。
    被告甲○○考領有職業聯結車之駕駛執照，有汽車駕駛執照
    影本一件附卷（同上偵卷第54頁）可稽，是被告對於上開規
    定應知之甚詳，駕車時本應具有上揭注意義務，又依當時客
    觀情形天氣晴、日間自然光線、柏油路面乾燥、無缺陷、視
    距良好，已如前述，並無不能注意之情形，竟疏未注意遵守
    上開規定，於超越告訴人丙○○所騎乘之機車時，未保持足
    夠之安全間隔，向右行駛，因而肇事導致告訴人受有前揭傷
    害，被告具有過失，已甚明確。
  (七)末按刑法第10條第4 項第4 款所謂毀敗一肢以上機能，係指
    完全喪失機能而言，如僅減損甚或嚴重減損效能並未完全喪
    失機能者，縱有不治或難治情形，亦不能適用同條項第六款
    規定，仍屬普通傷害之範圍（最高法院25年度上字第4680號
    、30年度上字第445 號、40年度台上字第73號判例意旨參照
    ），經查，告訴人丙○○因本件道路交通事故受傷致右膝下
    截肢，已無任何機能乙節，有前開長庚紀念醫院93年12月30
    日（93）長庚院字法字第1350號函（見同上偵查卷第頁）可
    參，足徵告訴人丙○○其行走及站立之功能業已喪失，依前
    開規定，顯見告訴人丙○○係受有已毀敗一肢機能之重傷害
    。另告訴人乙○○雖受有事實欄所載之嚴重傷害，但經治療
    後現已能行走、站立（不能久站）、但不能跑步、上下樓梯
    不方便，業據證人乙○○於原審證述明確（見原審95年10月
    12日審判筆錄第20頁），再參諸長庚紀念醫院95年11月21日
    （95）長庚院字法字第1094號函略稱：(一)陳君接受左足部分
    截肢及足部皮瓣重建手術，……，其遺留有左踝關節僵硬，
    活動功能喪失等後遺症。……(五)病患之左下肢部分截肢，應
    符合勞工保險殘障給付標準表之第120 項下肢缺損障害規定
    ，依該標準之規定評定殘障等級為8，減少勞動力比例為65.
    52% 等語，足見告訴人乙○○之左腳因左踝關節僵硬致有喪
    失一部之活動能力，尚非毀敗左腳全肢之機能，核與修正前
    刑法第10條第4項第4款之重傷不同。又告訴人丙○○、乙○○因本件道路交通事故受有前開重傷害及普通傷害，已如前
    述，堪認被告之過失與告訴人丙○○、乙○○所受重傷害、
    普通傷害之間，具有相當因果關係。
  (八)綜上所述，被告甲○○前開所辯，均無足採信。本件事證明
    確，被告犯行洵堪認定。
三、論罪及新舊法比較適用：
  (一)新舊法比較適用：被告甲○○行為後，刑法已於94年2月2日
    修正公布，並於95年7月1日施行，修正後第2條第1項規定：
    「行為後法律有變更者，適用行為時之法律。但行為後之法
    律有利於行為人者，適用最有利於行為人之法律。」此項修
    正乃為符合刑法第1 條罪刑法定主義之要求，貫徹法律禁止
    溯及既往原則，屬規範行為後法律變更所生新舊法律比較適
    用之準據法，無比較新舊法之問題，應逕適用修正後刑法決
    定新舊法之適用，先予敘明。又關於刑法修正後之新舊法比
    較，應就罪刑有關之一切情形，綜其全部罪刑之結果而為比
    較，最高法院95年5月23日著有95年度第8次刑庭會議決議可
    參。
    (1)重傷害：刑法修正前之第10條第4項規定：「稱重傷者，
      謂下列傷害：一、毀敗或嚴重減損一目或二目之視能。二
      、毀敗或嚴重減損一耳或二耳之聽能。三、毀敗或嚴重減
      損語能、味能或嗅能。四、毀敗或嚴重減損一肢以上之機
      能。五、毀敗或嚴重減損生殖之機能。六、其他於身體或
      健康，有重大不治或難治之傷害。」刑法修正後，該條第
      4項第1款至第5 款雖將「毀敗」修正為「毀敗或嚴重減損
      」，但第6 款則未修正。就本案而言，告訴人丙○○因本
      件車禍作右腳膝下截肢手術，造成毀敗一肢機能之重傷害
      ，不論修正前後，均屬該條第4 款之重傷害，對被告而言
      並無有利或不利之情形。
    (2)罰金刑：刑法分則編各罪所定罰金刑之貨幣單位原為銀元
      ，修正前刑法第33條第5 款規定：「罰金：一元（銀元）
      以上。」，而依罰金罰鍰提高標準條例規定，就七十二年
      六月二十六日前修正之刑法部分條文罰金數額提高二至十
      倍，其後修正者則不提高倍數，並依現行法規所定貨幣單
      位折算新臺幣條例規定，以銀元一元折算新臺幣三元。修
      正後刑法第33條第5 款規定：「罰金：新臺幣一千元以上
      ，以百元計算之。」，刑法第33條第5 款所定罰金貨幣單
      位經修正為新臺幣後，刑法分則各罪所定罰金刑之貨幣單
      位亦應配合修正為新臺幣，為使刑法分則編各罪所定罰金
      之最高數額與刑法修正前趨於一致，乃增訂刑法施行法第
      1條之1：「中華民國九十四年一月七日刑法修正施行後，
      刑法分則編所定罰金之貨幣單位為新臺幣。九十四年一月
      七日刑法修正時，刑法分則編未修正之條文定有罰金者，
      自九十四年一月七日刑法修正施行後，就其所定數額提高
      為三十倍。但七十二年六月二十六日至九十四年一月七日
      新增或修正之條文，就其所定數額提高為三倍。」。從而
      ，刑法分則編各罪所定罰金刑之最高數額，於上開規定修
      正後並無不同，惟修正後刑法第33條第5 款所定罰金刑最
      低數額，較之修正前提高，自以修正前刑法第33條第5 款
      規定有利於被告。
    (3)自首規定：修正前刑法第62條前段自首之原為「對於未發
      覺之罪自首而受裁判者，減輕其刑。但有特別規定者，依
      其規定。」，嗣變更為「對於未發覺之罪自首而受裁判者
      ，得減輕其刑。但有特別規定者，依其規定。」，即將自
      首必減輕其刑之規定改為得減輕其刑。比較修正前後之法
      律，以修正前之法律較有利於被告，依刑法第2條第1項前
      段之規定，自應適用較有利於被告之行為時法律，即修正
      前刑法第62條前段之規定處斷。
    (4)修正後刑法第55條，雖將舊刑法第55條後段關於牽連犯之
      規定刪除，但其前段關於想像競合犯之規定並無變更，而
      其但書係科刑之限制，為法理之明文化，亦非屬法律之變
      更。
    (5)刑法第41條有關易科罰金之規定，行為時即修正前刑法第
      41條第1項前段規定：「犯最重本刑為5年以下有期徒刑以
      下之刑之罪，而受6 個月以下有期徒刑或拘役之宣告，因
      身體、教育、職業、家庭之關係或其他正當事由，執行顯
      有困難者，得以1元以上3 元以下折算1日，易科罰金」，
      而被告行為時之易科罰金折算標準，依修正前罰金罰鍰提
      高標準條例第2 條前段（現已刪除）規定，就其原定數額
      提高為100倍折算1日，則被告行為時之易科罰金折算標準
      ，應以銀元300元折算1日，經折算為新臺幣後，應係以新
      臺幣900元折算為1日。裁判時即修正後刑法第41條第1 項
      前段則規定：「犯最重本刑為5 年以下有期徒刑以下之刑
      之罪，而受6 個月以下有期徒刑或拘役之宣告者，得以新
      臺幣1,000元、2,000元或3,000元折算1日，易科罰金」，
      比較修正前、後之易科罰金折算標準，以行為時即修正前
      之規定，較有利於被告。
    (6)又刑法施行法雖亦於95年6 月14日修正增訂第1條之1（有
      關罰金刑之貨幣單位及最高數額），並自95年7月1日起施
      行，亦即在該條文增訂之前，刑法分則編有關罰金之貨幣
      單位係銀元（銀元與新臺幣之折算比例為一比三），且依
      刑法分則編應處罰金者，應適用罰金罰鍰提高標準條例第
      1條、第5條規定，就72年6 月26日前修正之刑法條文，罰
      金數額提高2 至10倍，其後修正者則不提高倍數；而修正
      刑法施行後，因刑法第33條第5 款所定罰金之貨幣單位，
      經修正為新臺幣後，刑法分則各罪所定罰金之貨幣單位亦
      應配合修正為新臺幣，為使刑法分則編各罪所定罰金之最
      高數額與刑法修正前趨於一致，乃增訂刑法施行法第1 條
      之1 ：「中華民國九十四年一月七日刑法修正施行後，刑
      法分則編所定罰金之貨幣單位為新臺幣。九十四年一月七
      日刑法修正時，刑法分則編未修正之條文定有罰金者，自
      九十四年一月七日刑法修正施行後，就其所定數額提高為
      三十倍。但七十二年六月二十六日至九十四年一月七日新
      增或修正之條文，就其所定數額提高為三倍」，是以自95
      年7月1日起，刑法分則編所定罰金之貨幣單位，由原來之
      銀元改為新臺幣，且於94年1月7日刑法修正時（94年1 月
      7 日係立法院三讀通過之日期），刑法分則編未修正之條
      文定有罰金者，復未於72年6 月26日至94年1月7日修正或
      新增，自95年7月1日起，有關罰金之數額提高為30倍。本
      案被告所犯刑法第284條第2項後段之業務過失傷害人致重
      傷罪，有罰金刑之處罰，且於94年年1月7日刑法修正時未
      經修正，亦未於72年6 月20日至94年1月7日間修正過，依
      增訂刑法施行法第1條之1規定，其罰金以新臺幣為單位，
      數額應提高30倍。此與修正前之罰金以銀元為單位，適用
      罰金罰鍰提高標準條例第1 條規定，應提高10倍，再經折
      算為新臺幣（銀元與新臺幣之折算比例為1比3），換算結
      果，亦為30倍。是以，刑法施行法第1條之1施行後，罰金
      刑貨幣單位雖有「銀元」、「新臺幣」之更異，惟適用結
      果之罰金額度則無二致，就罰金法定刑提高之「刑罰權規
      範內容」並無利或不利變更，自不生新舊法之比較問題，
      惟應適用具特別法及準據法（刑法施行法第1條之1第1 項
      具有準據法性質）之刑法施行法第1條之1規定。
    (7)綜合上述各條文修正前後之比較，以被告行為時之法律較
      有利於行為人，自應適用修正前刑法之相關規定予以論處
      。
  (二)被告甲○○於本件案發時，係臺產公司之大貨車司機，為從
    事業務之人，其駕車肇事分別致告訴人丙○○受重傷及告訴
    人乙○○受傷害，核其所為，係犯刑法第284 條第2 項前段
    之業務過失傷害罪及後段之業務過失致重傷罪。公訴人雖認
    告訴人乙○○因被告之業務過失傷害行為致左足嚴重碾碎傷
    併全足皮瓣缺損、左股骨骨折、右下肢大範圍脫離性撕裂傷
    、傷口大於50公分之傷害，惟告訴人乙○○未喪失一肢以上
    之功能，復無其他身體健康重大不治或難治之傷害，已如前
    述認定，尚難認與修正前刑法第10條第4 項第4 款或第6 款
    所指重傷害之規定相符。公訴人起訴意旨認被告此部分行為
    係犯刑法第284 條第2 項後段之業務過失致重傷罪，顯有誤
    會，惟起訴之犯罪事實同一，爰依法變更起訴法條為同項前
    段之業務過失傷害罪。被告一駕車不慎行為，致被害人丙○○、乙○○分別受有重傷害及普通傷害，為一行為觸犯數罪
    名之想像競合犯，應依刑法第55條規定從較重之業務過失致
    重傷罪論處。又被告於肇事後犯罪未被偵查機關發覺前，留
    在現場，並向前來處理之警員黃明勝自承為肇事者，有臺北
    縣政府警察局汐止分局道路交通事故肇事人自首情形記錄表
    一件在卷可按，是被告自承肇事，復接受裁判，經核與修正
    前刑法第62條前段所規定之自首要件相符，應依該條規定減
    輕其刑。
四、撤銷改判之理由及科刑：
  (一)原審詳為審酌，認本件事證明確，予以論科固非無見，惟被
    告於原審判決後，已與告訴人丙○○達成民事和解，並賠償
    新台幣250 萬元，並求為對被告從輕量刑，有告訴人丙○○
    出具之刑事陳報狀及所附之和解書一份在卷可參（見本院卷
    第40至43頁），原審未及審酌此情，以被告未與告訴人達成
    民事和解，犯後態度不佳等情，量處有期徒刑1年2月，並依
    中華民國96年罪犯減刑條例第2條第1項第3 款之規定，減為
    有期徒刑7 月，尚嫌過重，尚有未洽，被告上訴否認犯罪及
    檢察官上訴意旨主張告訴人乙○○所受之傷害係屬重傷害，
    均非有理由，惟本判決既有如前之疵議，自應由本院予以撤
    銷改判。
  (二)爰審酌被告之生活狀況、品行、智識程度，及前未曾因故意
    犯罪受有期徒刑以上刑之宣告，有本院被告前案紀錄表附卷
    可查，被告之過失程度甚鉅，分別致告訴人乙○○受有普通
    傷害、告訴人丙○○受有截肢之重傷害，受傷情形甚重，案
    發後業與告訴人丙○○達成民事和解賠償損害，並獲告訴人
    丙○○之諒解，以及未與告訴人乙○○達成民事和解及犯罪
    後否認犯行等一切情狀，量處有期徒刑1 年。又中華民國96
    年罪犯減刑條例已於96年7月4日制定公布，並於96年7 月16
    日施行，被告所犯上開犯行，時間在96年4 月24日以前，悉
    合於減刑條件，應依中華民國96年罪犯減刑條例第2條第1項
    第3款規定，減為有期徒刑6 月，並依修正前刑法第41條第1
    項前段之規定，諭知易科罰金之折算標準，以資懲儆。
據上論斷，應依刑事訴訟法第369條第1項前段、第364條、第299
條第1項前段、第300條，刑法第2條第1項前段、第284條第2項、
第55條、修正前刑法第62條前段、第41條第1 項前段，刑法施行
法第1條之1第1項、第2項前段，（刪除前）罰金罰鍰提高標準條
例第2條，現行法規所定貨幣單位折算新臺幣條例第2條，中華民
國九十六年罪犯減刑條例第2條第1項第3款、第7條、第9 條，判
決如主文。
本案經檢察官陳大偉到庭執行職務。
中    華    民    國    97    年    3     月    28    日
                  刑事第十五庭審判長法  官  吳昭瑩
                                    法  官  李正紀
                                    法  官  李釱任
以上正本證明與原本無異。
不得上訴。
                                    書記官  洪秋帆
中    華    民    國    97    年    3     月    31    日
附錄：本案論罪科刑法條全文
刑法第284 條第2 項
從事業務之人，因業務上之過失傷害人者，處1 年以下有期徒刑
、拘役或1 千元以下罰金，致重傷者，處3 年以下有期徒刑、拘
役或2 千元以下罰金。


司法院資訊處製作；財團法人民間司法改革基金會備份。
